ACORDAO-COMPLETO-2439564

ACÓRDÃO 3010/2020 ATA 43/2020 - PLENÁRIO

VISTOS, relatados e discutidos estes autos de representação em que se noticiam supostas irregularidades no Pregão Eletrônico 49/2020 para contratação de empresa especializada para fornecimento de solução web para gerenciamento, controle e automatização das operações de consignação no âmbito da folha de pagamentos do TCU, assim como da margem consignável dos servidores, pensionistas, ocupantes de cargo em comissão e autoridades,
ACORDAM os Ministros do Tribunal de Contas da União, reunidos em Sessão Plenária, ante as razões expostas pelo Relator, em:
9.1. com fundamento no art. 237, inciso VII, do Regimento Interno do TCU, conhecer da presente representação e, no mérito, considerá-la improcedente;
9.2. indeferir o pedido de medida cautelar formulado pela representante, tendo em vista a inexistência dos elementos necessários para sua adoção; 
9.3. dar ciência à Diretoria de Pagamento de Pessoal deste Tribunal (Dipag/TCU) e à representante da presente decisão;
9.4. arquivar os autos.

Representação sobre supostas irregularidades praticadas na condução de pregão eletrônico visando à contratação de solução web para gerenciamento, controle e automatização das operações de consignação no âmbito da folha de pagamentos, assim como da margem consignável dos servidores, pensionistas, ocupantes de cargo em comissão e autoridades, acessível a partir de qualquer ponto com acesso à internet e disponibilidade de 24 por 7.

Tribunal de Contas da União.

3. Representante: Zetrasoft Ltda. (03.881.239/0001-06).

13.1. Ministros presentes: José Mucio Monteiro (Presidente), Walton Alencar Rodrigues, Augusto Nardes (Relator), Aroldo Cedraz, Ana Arraes, Bruno Dantas e Vital do Rêgo.
13.2. Ministros-Substitutos convocados: Augusto Sherman Cavalcanti e Marcos Bemquerer Costa.
13.3. Ministro-Substituto presente: André Luís de Carvalho.

ACORDAO-COMPLETO-2454448

Acórdão de Relação 870/2021 - Plenário

Acórdão de Relação

AUGUSTO NARDES

Transcrevo abaixo a última instrução aprovada no âmbito da Secretaria de Controle Externo de Aquisições Logísticas - Selog (peça 22) :
"Instrução Inicial de Representação com Pedido de Cautelar
	A. Identificação do Processo

	TC Processo 036.978/2020-5
	Conhecimento. Improcedência. Arquivamento.

	Unidade Jurisdicionada
	Uasg

	Tribunal de Contas da União (TCU) 
	300001

	Objeto

	Contratação de empresa especializada para fornecimento de solução web para gerenciamento, controle e automatização das operações de consignação no âmbito da folha de pagamentos do TCU, assim como da margem consignável dos servidores, pensionistas, ocupantes de cargo em comissão e autoridades, acessível a partir de qualquer ponto com acesso à internet e com disponibilidade de 24 por 7, conforme termo de referência (peça 3, p. 1) .

	Representante
	CNPJ

	Zetrasoft Ltda.
	03.881.239/0001-06

	Há pedido de Sustentação Oral? 
	Procuração 

	Não
	Peça 7

	Modalidade
	Número do Certame
	Critério de Julgamento

	Pregão Eletrônico
	49/2020
	Maior oferta de preço

	Vigência
	Valor Estimado

	Doze meses, prorrogáveis até sessenta meses (peça 3, p. 21) .
	Não haverá, para o TCU, despesa decorrente da execução do objeto do PE 49/2020 (peça 3, p. 1) .

	Fase do Certame

	Fase recursal.

	B. Alegações da Representante 

	A representante alega, em suma, que diversas ilegalidades foram cometidas pela Comissão Avaliadora, que descumpriu regras editalícias na intenção de privilegiar uma empresa específica (peça 1, p. 3) :
A representante alega (peça 1, p. 3 a 7) , resumidamente, que a Comissão Avaliadora, a mesma que elaborou os requisitos mínimos e obrigatórios para serem comprovados mediante testes que demonstrassem a capacidade de prestações dos serviços, decidiu que não eram mais necessários alguns desses testes;
Acrescentou que os servidores do TCU privilegiaram a Neoconsig e que, após verificarem que ela era a empresa mais bem classificada, subitamente decidiram "que os requisitos já não eram mais mínimos e obrigatórios, em completo desrespeito ao edital publicado, em virtude de privilegiar apenas uma empresa específica" (peça 1, p.7) ;
Citou os artigos 3º e 41 da Lei 8.666/1993, nos quais a Administração está vinculada ao instrumento convocatório, e que o plenário do TCU em todos os seus julgamentos trabalha para que a Administração Pública cumpra o edital e não privilegie uma empresa em detrimento das outras, atuando justamente contra o que foi feito pelos seus próprios servidores nesse PE 49/2020 (peça 1, p. 6) ;
Para corroborar essa afirmação, que nenhum órgão pode alterar a lei estabelecida em edital, citou os Acórdão 3894/2009-TCU-Primeira Câmara e 1.060/2009 Plenário (peça 1, p. 7) ;
A empresa Neoconsig não demonstrou o carregamento, por meio do perfil de administrador, no sistema de arquivo de margem e de retorno, e que o efetuado, nas sessões de demonstrações, foi uma implantação do sistema por meio de perfis da própria empresa, como pode ser comprovado nas gravações do Teams;
Acrescentou que além de violar obrigação expressa do edital, desvirtuaram o requisito mínimo do edital para um teste que não correspondia à realidade do contrato, pois no transcorrer do contrato, o perfil que efetuará o carregamento dos arquivos de margem e de retorno é o perfil de administrador;
O previsto como mínimo a ser demonstrado, no edital que o próprio TCU elaborou, subitamente não era mais exigível, e que não foi provado se o perfil do TCU consegue efetuar a atividade de subir arquivos, primordial para a execução do objeto;
Durante a apresentação da Neoconsig, nenhum dos dois perfis acessados por meio de perfil do servidor, o da senhora Maria e o do senhor Luciano (nomes fictícios) possuía margem próxima a zero;
Sendo assim, questionou a Comissão de Avaliação que mais um teste não foi efetuado, conforme exigido em edital, tendo-lhe sido apresentada a visualização da margem de uma servidora, Aparecida Costa (nome fictício) , que consta com margem quase próxima a zero;
Porém, esse teste foi efetuado por meio do perfil da consignatária, e não de servidor, possibilitando que o próprio verificasse sua margem disponível, no caso quase negativa, para ter o conhecimento da sua não possibilidade em contrair novos descontos facultativos;
O item 4.e exigia que houvesse a demonstração no sistema tanto da suspensão de consignação quanto da redução do valor da parcela, no caso de impactar ou não impactar a margem (item 1, p. 11) ;
Acrescentou que, por volta do momento 1:47:00 - 1:49:00 da apresentação do dia 8, verifica-se que foram efetuadas uma operação de suspensão com impacto na margem e uma operação de redução também com impacto na margem. Porém não foi demonstrada a possibilidade de o sistema efetuar essas operações sem impacto na margem, como é requisitado no item 4.e (item 1, p. 11) ;
Durante a apresentação da Neoconsig, em nenhum momento foi mostrada a geração do arquivo movimento do mês no sistema, tendo sido apresentado unicamente o arquivo de movimento do mês que "supostamente" detinha as informações exigidas pelo TCU e pelo edital;
Acrescentou que se estranha a postura da Comissão Avaliadora ao não considerar necessário mostrar a forma como é feita a geração do arquivo, pois o edital exigia, especificamente, que fosse demonstrado todo a geração do movimento: "Gerar arquivo movimento do mês" (peça 1. p. 12) ;
Alertou os servidores do TCU responsáveis pela análise da demonstração da Neoconsig que não foi efetuado, em nenhum perfil, em nenhuma operação, testes para reaverbar a consignação anteriormente suspensa por decisão judicial (peça 1, p. 13) ;
Acrescentou que a Comissão Avaliadora respondeu por e-mail anexando print de uma tela do sistema, mas que não se tratava desse teste 4.i, mas sim da apresentação da Neoconsig para o item 4.c;
Alertou os servidores do TCU responsáveis pela análise da demonstração da Neoconsig que não foi efetuado, em nenhum perfil, em nenhuma operação, testes para reaver a redução da parcela de uma consignação para valores originais (peça 1, p. 14) ;
Além do edital expressamente exigir que dois testes fossem efetuados, os itens 4.c e 4.j possuem funcionalidades totalmente distintas;
O item 4.k do Anexo III exigiria que um novo arquivo de movimento fosse gerado durante a sessão, ou seja, deveriam ter sido gerado um arquivo de movimento para o item 4.f e um para o item 4.k (peça 1, p. 14 e 15) ;
Como em nenhum momento foi gerado um novo arquivo de movimento com as consignações reaverbadas, a representante questionou o servidor responsável pela verificação da demonstração do sistema da Neoconsig, que, por sua vez, informou que a Comissão Avaliadora optou por não executar esse teste;
Foram efetuadas alterações de forma não transparente, violando o determinado no instrumento convocatório, o qual, no item 64, determina que a importação deveria manter a integridade das informações e no leiaute específico do Anexo - Leiautes dos arquivos de troca; 
Foi descumprido também o item 65 que previa que a visualização e acesso por parte dos servidores deveria ser amplo e adequado à verificação (peça 1, p. 16) ;
Acrescentou que a empresa que estava demonstrando o sistema, a Neoconsig, assumiu que não efetuou a implantação dos arquivos da forma exigida no item 64, que os alteraram para inserção de senhas;
A equipe do TCU requisitou que fosse demonstrado log que comprovasse a criação de usuário de um servidor, sob a finalidade de comprovar o momento da criação do mesmo, mas que, em nenhum momento, foi apresentado log de criação de usuário, o que configuraria descumprimento ao item 66 do Anexo I do Edital, no qual dúvidas e questionamentos do TCU deveriam ser respondidos no período de dois dias (peça 1, p. 16) .
Ao fim, a representante requer, em síntese (peça 1, p. 18) :
0. o conhecimento da presente representação;
0. o deferimento de liminar para a suspensão do PE 49/2020;
0. a citação da Diretoria de Pagamento e demais servidores da Comissão de Avaliação;
0. a desclassificação da empresa Neoconsig, nos termos do item 69 do Anexo I - Termo de Referência e a convocação da Zetrasoft (próxima licitante) para a demonstração dos serviços.

	C. Exame de Admissibilidade

	Legitimidade do Autor

	A representante possui legitimidade para representar ao Tribunal?
 (Fundamento: art. 113, § 1º, da Lei 8.666/1993, c/c o art. 237 do Regimento Interno/TCU) 
	Sim

	Redação em Linguagem Compreensível

	A representação está redigida em linguagem clara e objetiva, contém nome legível, qualificação e endereço da representante?
 (Fundamento: art. 235 do Regimento Interno/TCU) 
	Sim

	Indício Concernente à Irregularidade ou Ilegalidade

	A representação encontra-se acompanhada do indício concernente à irregularidade ou ilegalidade apontada pelo autor?
 (Fundamento: art. 235 do Regimento Interno/TCU) 
	Sim

	Competência do TCU

	A representação trata de matéria de competência do TCU?
 (Fundamento: art. 235 do Regimento Interno/TCU) 
	Sim

	Interesse Público

	Os argumentos do autor indicam a possibilidade de existência de interesse público, caso restem comprovadas as supostas irregularidades apontadas na peça inicial.
 (Fundamento: art. 103, § 1º, da Resolução - TCU 259/2014) 
	Sim

	Análise quanto ao interesse público: Confirmadas as alegações da representante, restará configurado direcionamento do certame.

	Conclusão quanto ao Exame de Admissibilidade

	Presentes todos os requisitos de admissibilidade constantes no art. 113, § 1º, da Lei 8.666/1993, c/c os arts. 235 e 237, VII, do Regimento Interno/TCU, e no art. 103, § 1º, da Resolução - TCU 259/2014, a representação deve ser conhecida.

	D. Medida Cautelar - Avaliação dos Pressupostos

	Perigo da Demora

	Há decisão judicial ou administrativa, sem especificação de prazo, para suspender o andamento do processo licitatório ou a contratação?
	Não

	No caso de contratações não decorrentes de Registro de Preços:
	O contrato decorrente do certame já foi assinado?
	Não

	Análise:

	Está configurado o pressuposto do perigo da demora em razão de que, caso o recurso da presente representante, no Comprasnet, não seja acatado, o PE 49/2020 está apto a ser homologado.

	Perigo da Demora Reverso

	O serviço/bem é essencial ao funcionamento das atividades da Unidade Jurisdicionada?
	Não

	A Unidade Jurisdicionada está coberta contratualmente pelo serviço com razoável vigência (há a possibilidade de voltar a fase ou refazer o certame, a depender da consequência da concessão de cautelar no caso concreto) ou admite prorrogação excepcional?
	Sim

	Caso haja a possibilidade de manutenção do contrato com a atual prestadora dos serviços, as condições dessa contratação seriam melhores (menor preço e atendimento satisfatório) que o que se está em vias de contratar?
	Não

	Análise:

	Está afastado o pressuposto do perigo da demora reverso em razão de que, apesar desse serviço ser importante para o processamento de empréstimos consignados aos servidores do TCU, ele não figura nas suas atividades essenciais.

	Plausibilidade Jurídica

	A Unidade Jurisdicionada está sujeita aos normativos supostamente infringidos?
	Sim

	Há plausibilidade nas alegações da representante ou nas verificações realizadas pela Unidade Técnica?
	Não

	Há indício de sobrepreço ou superfaturamento?
	Não

	Há grave risco de lesão ao erário, inexecução ou execução insatisfatória do objeto?
	Não

	Análise quanto à plausibilidade jurídica e quanto à necessidade de adoção de medida cautelar:

	A presente representação foi autuada alegando ilegalidades praticadas pela Diretoria de Pagamento (Dipag) , por meio de sua diretora, a senhora Daniela Moraes de Carvalho Pereira, e por toda a Comissão Avaliadora do PE 49/2020 (peça 1, p. 1) .
O referido Pregão Eletrônico está estruturado no TC Processo 014.601/2020-6 - processo administrativo, para contratação de sistema informatizado para gerenciamento e controle de consignação no âmbito da folha de pagamento do TCU, em substituição ao Comodato 1/2016, prestado, até o dia 1º/10/2020, pela empresa representante (peça 9) .
Para subsidiar a presente instrução, extraíram-se algumas peças do referido processo administrativo, que neste processo são as de número 9 a 21.
No PE 49/2020 foi declarada vencedora, entre cinco empresas participantes, a empresa Neoconsig Tecnologia S/A (peça 10) , que ofereceu o maior valor unitário fixo por linha de processamento a ser repassado ao TCU (R$ 3,98) ;
A tabela abaixo apresenta os valores das propostas e dos lances finais de cada empresa participante da licitação.
Tabela 1 - Valores das propostas e dos lances finais do PE 49/2020 (extraídos da peça 10) 
	CNPJ
	Razão Social/Nome
	Melhor Lance
	Valor c/ Desconto*
	Data/Hora
Último Lance **

	07.502.724/0001-82
	NEOCONSIG TECNOLOGIA S/A*
	3,98 %
	R$ 96,0200
	30/09/2020 14:49:34:650

	03.881.239/0001-06
	ZETRASOFT LTDA.**
	3,97 %
	R$ 96,0300
	30/09/2020 14:48:44:013

	23.112.748/0001-81
	CONSIGNET SISTEMAS LTDA.
	3,69 %
	R$ 96,3100
	30/09/2020 14:33:11:083

	10.357.398/0001-71
	QUANTUM WEB TECNOLOGIA DA INFORMACAO LTDA.
	3,41 %
	R$ 96,5900
	30/09/2020 14:51:34:260

	07.527.919/0001-87
	FACIL SOLUCOES TECNOLOGICAS EM INFORMATICA LTDA
	2,20 %
	R$ 97,8000
	30/09/2020 14:33:22:007

Observações:
* empresa vencedora do PE 49/2020
** empresa representante
Do resultado do referido pregão, a presente representante, Zetrasoft Ltda., interpôs recurso administrativo (peça 16) com as mesmas alegações tratadas nestes autos; a licitante classificada em primeiro lugar, Neoconsig Tecnologia S/A (Neoconsig) , apresentou suas contrarrazões (peça 17) ; e, por fim, a Diretoria de Pagamento de Pessoal (Dipag/TCU) analisou tecnicamente o recurso e a contrarrazão, manifestando-se conclusivamente sobre o mérito do recurso como improcedente (peça 19) .
Cabe esclarecer que não se fez necessário diligenciar ou fazer oitiva prévia da Dipag, uma vez que todas as explicações que poderiam ser solicitadas já estão na peça 19. Apenas foi solicitado, por e-mail, esclarecimento adicional sobre o não cumprimento dos itens 64 e 65 do Anexo I - Termo de Referência (peça 21) .
Sendo assim, a partir da leitura conjunta das peças 1 a 21 do presente processo, foi possível analisar as alegações da representante, conforme detalhado a seguir.
Sobre a elaboração do Termo de Referência, diferente do afirmado pela representante, não foi a Comissão Avaliadora que o elaborou, mas sim a Secretaria de Infraestrutura de Tecnologia da Informação (peça 11) .
Sobre o conteúdo da mensagem que a representante recebeu, em nenhum momento da resposta nesse excerto há a informação de que o TCU optou por descumprir o edital, mas sim que não faria sentido fazer o teste do item 4.k do anexo III, que será analisado abaixo, na qual se verifica que não houve descumprimento do referido instrumento convocatório.
Sobre ter citado os artigos 3º e 41 da Lei 8.666/1993, nos quais a Administração está vinculada ao instrumento convocatório, e que, o plenário do TCU, em todos os seus julgamentos trabalham para que a Administração Pública cumpra o edital e não privilegiem uma empresa em detrimento das outras, não há que se discutir. Isso é verdadeiro.
Porém, também é verdadeiro que o TCU aplica, em inúmeros acórdãos, o que se entende ser o caso do presente PE 49/2020, o princípio do formalismo moderado para beneficiar o interesse público, como foi decidido nos Acórdão 719/2018-TCU-Plenário - Ministro Relator Bruno Dantas e 2.239/2018-TCU-Plenário - Ministra Relatora Ana Arraes.
Acórdão 719/2018-TCU-Plenário, Ministro Relator Bruno Dantas
9.2. responder ao consulente que:
 (...) 
9.2.6. em face do princípio do formalismo moderado e da supremacia do interesse público, que permeiam os processos licitatórios, o fato de o licitante apresentar composição de custo unitário contendo salário de categoria profissional inferior ao piso estabelecido em instrumento normativo negociado é, em tese, somente erro formal, o qual não enseja a desclassificação da proposta, podendo ser saneado com a apresentação de nova composição de custo unitário desprovida de erro;
Acórdão 2239/2018-TCU-Plenário, Ministra Relatora Ana Arraes
9.1. conhecer da representação para, no mérito, julgá-la procedente;
 (...) 
9.3. dar ciência ao Serviço Brasileiro de Apoio às Micro e Pequenas Empresas do Pará que a desclassificação de proposta vantajosa à Administração por erro de baixa materialidade que possa ser sanado mediante diligência afronta o interesse público e contraria a ampla jurisprudência deste Tribunal de Contas da União;
Sobre o favorecimento que a Comissão Julgadora teria dado à Neoconsig, desrespeitando a legislação, as regras do próprio edital, bem como o posicionamento do próprio TCU para privilegiar apenas uma empresa, a representante apenas faz ilações sobre esse fato, sem trazer qualquer prova para uma afirmação tão contundente e grave como essa.
Sendo assim, não há como analisar essa afirmação sobre a conduta da Comissão Avaliadora, cabendo a ela, representante, trazer as provas que confirmassem esse favorecimento.
A seguir serão analisados todos os itens que teriam sido, segundo alegado pela representante, descumpridos do edital durante a Demonstração de Serviço da licitante Neoconsig, bem como o parecer encaminhado por e-mail pela Comissão Avaliadora.
Não cumprimento do item 1.b do Anexo III - conjunto de testes funcionais mínimos (peça 3, p. 45) 
1. Teste para perfil de administrador:
b) Carregar no sistema arquivo de margem e de retorno na folha de pagamento;
Segundo manifestação da Dipag (peça 19, p. 2) , a literalidade do item 1.b do Anexo III do Edital estabelecia que essa carga deveria ser realizada por meio do perfil de administrador, o que, de fato, não foi realizado.
Porém, o objetivo para a inclusão desse teste era garantir que o sistema seria capaz de importar as informações trazidas nos arquivos de margem e de retorno gerados pela equipe do TCU, e não determinar por qual perfil a carga deveria ser feita (peça 19, p. 2) .
O item 1.b do Anexo III foi considerado atendido pela referida Comissão, uma vez que os arquivos de margem e de retorno foram enviados juntamente aos outros arquivos de teste e foram carregados no sistema no momento de implantação, sem a necessidade de se apegar a literalidades meramente formais dos dispositivos editalícios.
Para afirmar essa informação, anexou o print da tela aos 00:15:07 da gravação do primeiro dia de testes à peça 19, p. 3, no momento da importação das informações contidas nos arquivos de margem e de retorno.
Diante do exposto pela Dipag, esta unidade técnica entende que reside razão na justificativa apresentada pela referida diretoria.
Não cumprimento do item 2.e do Anexo III - conjunto de testes funcionais mínimos (peça 3, p. 45) 
2. Teste para perfil de administrador:
e) Entrar com outro perfil de servidor cuja margem esteja próxima de zero;
Como dito anteriormente, questionamento idêntico foi feito em sede da fase recursal do PE 49/2020, o que acarretou a manifestação da Dipag à peça 19, p. 3 e 4.
Nessa manifestação, a Dipag esclarece que ao se ler conjuntamente os itens 2.e, 2.f, e 3.e, percebe-se que o objetivo do procedimento era verificar se, ao tentar cadastrar uma consignação para alguém que não tivesse margem disponível, a operação seria negada, como se pode ver na citação abaixo.
2. Teste para perfil de administrador: 
 (...) 
e) Entrar com outro perfil de servidor cuja margem esteja próxima de zero; 
f) Gerar um código de autorização para contratação de um novo empréstimo para esse outro perfil. 
 (...) 
3. Teste para perfil de entidade consignatária: 
 (...) 
e) Tentar cadastrar nova consignação para o perfil do servidor que esteja sem margem e verificar se a operação é negada;
Acrescenta que as funcionalidades de checar a própria margem e gerar um código de autorização para contratação de empréstimo com perfil de servidor já haviam sido testadas, por meio dos outros dois perfis dos servidores Maria e Luciano.
Além disso, o teste para o item 3.e foi realizado com sucesso, e a pensionista Aparecida, que era a única pessoa incluída nos arquivos de teste cuja margem disponível se aproximava de zero, teve sua operação negada
Pelo princípio do formalismo moderado é possível acatar a não testagem do item 2.e, pois, teste idêntico de outros dois servidores, ainda que não com margem próxima a zero, haviam sido testados com sucesso.
Não cumprimento do item 4.e do Anexo III - conjunto de testes funcionais mínimos (peça 3, p. 45) 
4. Novo teste no perfil de administrador:
e) Testar ambos os casos e o resultado na margem do servidor;
A própria representante concordou que, na sessão do dia 8 de outubro, foram apresentadas uma suspensão de consignação e uma redução do valor da parcela, ambas com impacto na margem consignável.
A discordância fica por conta da interpretação que se dá à expressão "testar ambos os casos".
Para a representante, "testar ambos os casos" seria primeiro testar a suspensão de consignação e a redução do valor da parcela impactando na margem consignável e, segundo, outro teste de suspensão de consignação e de redução do valor da parcela não impactando na margem consignável, ou seja, "ambos os casos" seria impactando na margem consignável e não impactando na margem consignável.
Para a Comissão Avaliadora, "testar ambos os casos" seria, primeiro, testar a suspensão de consignação (item 4.b) e, segundo, testar a redução do valor da parcela (item 4.c) .
Para justificar sua interpretação, a Comissão Avaliadora demonstra o contexto em que o item 4.e está inserido.
4. Novo teste no perfil de administrador: 
 (...) 
b) Suspender uma consignação (simulando a ocorrência de uma decisão judicial) ; 
c) Reduzir o valor da parcela de uma consignação (também simulando uma decisão judicial) ; 
d) Deve ser possível escolher se a suspensão ou redução (por decisão judicial) vai impactar a margem ou não;
e) Testar ambos os casos e o resultado na margem do servidor;
Em atendimento ao item 4.b, testou uma suspensão de consignação, com liberação de margem (peça 19, p. 5) .
Em atendimento aos itens 4.c e 4.d testou uma redução de parcela de consignação, com liberação na margem do servidor, bem como observou a possibilidade de impacto ou não na margem do servidor (peça 19, p. 6) .
Em atendimento ao item 4.e, testou os impactos na margem do servidor em ambos os casos - suspensão e redução de parcela (peça 19, p. 6 e 7) .
Esta unidade técnica entende que não é necessário discutir essa interpretação, pois foram feitos os testes que a referida Comissão tinha entendido, não se vislumbrando sua parcialidade em não exigir a demonstração dos itens mínimos do edital para uma empresa específica, como quer fazer crer a representante.
Não cumprimento do item 4.f do Anexo III - conjunto de testes funcionais mínimos (peça 3, p. 45) 
4. Novo teste no perfil de administrador:
f) Gerar arquivo movimento do mês;
A Comissão Avaliadora (peça 19, p. 8) entendeu que para o "bom funcionamento do sistema e sua integração com a folha de pagamento do TCU, o que importa é o arquivo estar disponível para download e o conteúdo do arquivo estar de acordo com o esperado".
Esta unidade técnica concorda com a observação da Dipag que não estava especificado no PE 49/2020 a obrigatoriedade de demonstrar a forma como é feita a geração do arquivo.
Não cumprimento do item 4.i do Anexo III - conjunto de testes funcionais mínimos (peça 3, p. 45) 
4. Novo teste no perfil de administrador:
i) Reaverbar a consignação anteriormente suspensa (por decisão judicial) ;
Não se faz necessário sequer examinar a manifestação da Dipag (peça 19 p. 8 a 10) , pois nos prints da demonstração dos serviços da Neoconsig, encaminhados como anexo (peça 13, p. 17) ao e-mail da Dipag em resposta aos questionamentos da Zetrasoft (peça 12, p. 2 e 3) , verifica-se que esse teste ocorreu.
Não cumprimento do item 4.j do Anexo III - conjunto de testes funcionais mínimos (peça 3, p. 45) 
4. Novo teste no perfil de administrador:
j) Reverter a redução de parcela de uma consignação aos valores originais (por decisão judicial) ;
A equipe do TCU, responsável pela análise da demonstração da Neoconsig, reafirmou que considerou o teste realizado para atendimento ao item 4.c, por si só, já teria sido suficiente para avaliar a funcionalidade em questão, uma vez que se trata de alteração de valor de parcela em cumprimento a decisão judicial.
De fato, tanto o item 4.c quanto o 4.j possuem funcionalidades distintas como afirma a representante, porém, são faces de uma mesma moeda, na primeira, a parcela é reduzida, na segunda, essa redução é revertida.
Esta unidade técnica, pelo princípio do formalismo moderado, não vislumbra a possibilidade de desclassificar uma licitante ou, ainda, citar os membros da Comissão de Avaliação por terem deixado de verificar esse teste.
Não cumprimento do item 4.k do Anexo III - conjunto de testes funcionais mínimos (peça 3, p. 45) 
4. Novo teste no perfil de administrador:
k) Gerar novo arquivo movimento do mês e verificar as consignações reaverbadas;
A Dipag, em sua manifestação (peça 19, p 11 e 12) esclarece o motivo pelo qual a Comissão Avaliadora optou por não executar esse teste.
Diante da clareza da explanação, entendeu-se ser pertinente transcrever literalmente a explicação daquela diretoria.
Para esclarecer o que ocorreu, deve-se explicar como deve ser realizada a troca de arquivos entre o TCU e o sistema a ser contratado. Todo mês, o sistema de consignação deve gerar um arquivo movimento contendo todas as consignações a serem descontadas em folha. Esse arquivo deve ser processado pelo sistema da Folha de Pagamento do TCU. Após o fechamento das folhas de pagamento do mês em processamento, o sistema da Folha de Pagamento do TCU gera um arquivo de retorno, informando o que foi efetivamente descontado de cada servidor relativo a cada uma das consignações contidas no arquivo de movimento previamente carregado.
No mês seguinte, toda a operação se repete, um novo arquivo movimento é gerado pelo sistema de consignação e, posteriormente, um novo arquivo de retorno é gerado pela folha de pagamento do TCU.
No caso concreto dos testes realizados, a situação ideal para o estrito cumprimento da exigência de geração de um segundo arquivo movimento do mês demandaria que o primeiro arquivo fosse processado pela folha do TCU, para que fosse então gerado um arquivo de retorno a esse primeiro movimento. Somente após a geração e carga desse retorno que faria sentido submeter aos testes a geração de um segundo arquivo movimento.
Em razão da impossibilidade de processamento do primeiro arquivo movimento pela Folha do TCU, que inclusive estava em fase de fechamento da folha de pagamento do mês de outubro de 2020, a equipe do TCU responsável pela supervisão da demonstração de serviço optou por não executar esse teste, o que não prejudica a avaliação do sistema em análise, uma vez que o primeiro arquivo movimento foi gerado de forma satisfatória.
Além disso, não se deve ignorar que o objetivo do item 4.k não era simplesmente submeter o sistema avaliado a uma segunda geração de arquivo movimento, mas sim verificar se as alterações executadas durante os testes estariam refletidas no arquivo movimento. E esse objetivo foi perfeitamente cumprido quando da geração do primeiro arquivo movimento, que refletiu as diversas operações de empréstimos realizadas durante os dois dias de testes.
É perfeitamente plausível a justificativa para não ter sido executado esse teste. Qualquer que fosse a licitante que estivesse executando os testes, teria ocorrido a mesma situação Trata-se de uma inviabilidade técnica decorrente de limitação do sistema de folha de pagamento do TCU, percebida somente quando da etapa de realização dos testes.
Tal situação não teve o condão de privilegiar qualquer empresa, visto que tal limitação ocorreria com qualquer solução apresentada pelas demais licitantes.
Não cumprimento dos itens 64 e 65 do Anexo I - Termo de Referência (peça 3, p. 27 e 28) 
64. A demonstração do serviço se dará no prazo máximo de 2 (dois) dias úteis a contar da entrega dos arquivos retromencionados, tempo no qual deverão ser realizadas, sob supervisão e auditoria dos servidores indicados pelo TRIBUNAL, as seguintes atividades: 
i. Importar de forma consistente (mantendo a integridade da informação) , arquivos de MARGEM, PARAMETROS, ENTIDADE CONSIGNATARIA, ESTOQUE CONSIGNAÇÕES e VERBAS com leiaute definido no Anexo - Leiautes dos arquivos de troca, contendo informações parciais e simuladas da base do TRIBUNAL. 
ii. Importar arquivos MOVIMENTO parciais e simulados, relativos aos 3 meses anteriores ao do exercício, com leiautes definido no Anexo - Leiautes dos arquivos de troca. 
iii. Simular operações e funcionalidades selecionadas na Lista de testes funcionais mínimos - Anexo III a este Edital. 
iv. Gerar arquivo de RETORNO com o leiaute correto. 
v. Gerar arquivo de MARGEM contendo as informações corretas posicionadas no novo exercício após os MOVIMENTOS importados. 
vi. Limpar de sua base todos os registros importados. 
65. Para viabilização da supervisão e auditoria pelos servidores do TRIBUNAL, a licitante disponibilizará ao TRIBUNAL acessos online aos seus sistemas e as bases importadas, de forma ampla e adequada para a verificação pelos servidores do TRIBUNAL do atendimento pelos sistemas da licitante a todos os requisitos aqui especificados, assim como da correição e integridade das importações.
A Dipag, em sua manifestação (peça 19, p 12) , alegou, demonstrando o print da tela do teste, que o estabelecimento de "senha padrão" para os perfis criados especificamente para a demonstração do sistema foi considerado razoável pela equipe do TCU, que foi realizado teste para troca de senha no sistema e a operação foi realizada de forma satisfatória.
Acrescentou que todas as situações apresentadas foram justificadas durante a reunião, sob orientação da equipe do TCU, e foram consideradas satisfatórias, e que o estabelecimento de senha padrão para efeito de demonstração do sistema não pode ser considerada violação da integridade dos dados lá inseridos
Como não fazia sentido a relação entre o alegado pela representante e a manifestação da Dipag, e não era possível chegar a uma conclusão, foi encaminhado e-mail para aquela diretoria, que prontamente respondeu (peça 21) .
Em sua resposta, a Dipag informa não conseguir enxergar qualquer correlação entre o que está fundamentado no item 8 do recurso administrativo (peça 21, p. 2) apresentado pela Zetrasoft, similar à alegação ora analisada, e os itens 64 e 65 do Anexo I - Termo de Referência do PE 49/2020.
Acrescenta que não encontrou no Edital de licitação qualquer referência a logs de lançamento no sistema, muito menos na parte relativa à demonstração de serviço, e que toda a alegação relatada pela Zetrasoft foi explicada ao vivo, diante de toda a equipe da Dipag presente e todos consideraram as explicações plausíveis
Para maior clareza, entendeu-se ser pertinente transcrever literalmente a explicação daquela diretoria explicando o alegado pela Zetrasoft.
A Zetrasoft informa, em seu recurso, que as consignações dos servidores fictícios "Maria Antônia" e "Luciano", na sessão do dia 9, tinham previsão para desconto no mês 10/2020. Complementa, no entanto, que essas mesmas consignações haviam sido geradas no dia anterior, com carência para o mês 12/2020. O que a Zetrasoft omitiu em seu recurso é que foi por isso que rejeitamos a geração do primeiro arquivo de movimento gerado no dia 8. Algumas consignações cadastradas, dentre elas as da "Maria Antônia" e do "Luciano", não estavam presentes no primeiro arquivo de movimento gerado. Nós estávamos esperando que as consignações simuladas no primeiro dia aparecessem no primeiro arquivo movimento gerado e isso não ocorreu.
Diante dessa falha, ao final do dia 8 (primeiro dia de demonstração) , nós solicitamos aos representantes da empresa Neoconsig, diante de todos, que eles fizessem essa alteração das consignações cadastradas no sistema, justamente para que elas aparecessem no arquivo movimento. Como já se aproximava do horário limite das 20 horas especificado no Edital, combinamos de retomar os testes no dia seguinte. Tudo foi explicado e solicitado durante a apresentação e não houve qualquer polêmica. No dia seguinte essas consignações haviam sido alteradas para começarem no mês 10/2020, no entanto o log de criação permanecia mostrando que, na criação, a primeira parcela seria para o mês 12/2020, como realmente aconteceu no dia anterior.
A mesma coisa ocorreu com as datas de corte. Foi solicitado durante a apresentação que fosse alterada a data de corte, justamente com o objetivo de que as consignações cadastradas não ficassem fora da data de corte e aparecessem no arquivo de movimento gerado.
Cabe ressaltar que todas essas situações somente ocorrem em um ambiente de testes, não correspondendo com a realidade do dia a dia. Todas essas questões levantadas no item 8, bem como em todo o recurso apresentado pela Zetrasoft, são COMPLETAMENTE IRRELEVANTES para a avaliação do sistema em análise. Não considero justo desclassificar a empresa vencedora da licitação por um recurso administrativo fundamentado em formalismo excessivo e estardalhaço em cima de questões irrelevantes.
A pergunta que fica é: para que serve a demonstração de serviço? Verificar se a empresa vencedora é capaz de prestar o serviço com qualidade ou ser usada como instrumento para desclassificar a melhor proposta por causa de detalhes formais?
Com isso em mente, reforço: a finalidade primordial de um procedimento licitatório é a contratação da proposta mais vantajosa, desde que atendidas as necessidades da administração.
A transcrição da resposta ao questionamento da Selog fala por si só.
Sendo assim, pode-se considerar essa alegação também improcedente, como também a acusação sem provas de que, para privilegiar apenas uma empresa, foi considerado razoável pela equipe do TCU o descumprimento do Edital.
Não cumprimento do item 66 do Anexo I - Termo de Referência (peça 3, p. 28) 
66. Durante os dois dias de testes de auditoria a serem realizados pela equipe de servidores do TRIBUNAL, a licitante deverá disponibilizar, das 8h às 20h, e-mail e telefones de contato de representantes tecnicamente qualificados para acompanhamento em tempo real dos testes, resolução de problemas ou inconsistências apontados pela equipe de servidores do TRIBUNAL, esclarecimento de dúvidas e questionamentos, assim como prestar orientações de uso dos sistemas da licitante.
A própria Comissão Avaliadora considerou que seu questionamento foi atendido aos 43 minutos da gravação do primeiro dia, quando foi demonstrado o log de carga do arquivo de cadastro de servidor, conforme demonstrado no print da tela de teste à peça 19, p. 13.
Por outro lado, não havia qualquer exigência no conjunto de testes funcionais mínimos do Anexo III que estabelecesse essa obrigatoriedade de demonstrar o log de carga do arquivo de cadastro de servidor.
Porém, o que a representante alegou, de fato, é que não foi respondida, no período de dois dias, esse questionamento.
Esta unidade técnica entende que, mesmo que a Comissão Avaliadora não tivesse considerado esse questionamento atendido, seria por demais legalista desclassificar uma licitante por isso, cabendo outras medidas saneadoras que atendessem ao princípio do formalismo moderado.
Conclusão:
Diante do exposto acima, percebe-se que houve, principalmente, divergência de interpretações na literalidade do que estava escrito no edital do PE 49/2020, mas que não prejudicaram a confiabilidade dos testes.
Sendo assim, está afastado o pressuposto da plausibilidade jurídica uma vez que não há procedência nas alegações da representante.
Feitas essas considerações, propõe-se indeferir o pedido de medida cautelar, uma vez ausente o pressuposto da plausibilidade jurídica, essencial para sua concessão, e por restar descaracterizado o perigo da demora reverso.

	E. Impacto dos Encaminhamentos Propostos

	Haverá impacto relevante na Unidade Jurisdicionada e/ou na sociedade, decorrente dos encaminhamentos propostos?
	Não

	F. Pedido de Ingresso aos Autos, de Informações/Vistas/Cópias, e de Sustentação Oral

	Há pedido de ingresso aos autos?
	Não

	Há pedido de informações/vistas/cópia do processo?
	Não

	Há pedido de sustentação oral?
	Não

	G. Processos Conexos e Apensos

	Há processos conexos noticiando possíveis irregularidades na contratação ora em análise?
	Não

	Há processos apensos?
	Não

	H. Proposta de Encaminhamento

	Em virtude do exposto, propõe-se:
0. conhecer da representação, satisfeitos os requisitos de admissibilidade constantes no art. 113, § 1º, da Lei 8.666/1993, c/c os arts. 235 e 237, VII, do Regimento Interno deste Tribunal, e no art. 103, § 1º, da Resolução - TCU 259/2014;
0. no mérito, considerar a presente representação improcedente;
0. indeferir o pedido de concessão de medida cautelar formulado pela representante, tendo em vista a inexistência dos elementos necessários para sua adoção;
0. informar ao Tribunal de Contas da União e à representante do acórdão que vier a ser proferido, destacando que o relatório e o voto que fundamentam a deliberação ora encaminhada podem ser acessados por meio do endereço eletrônico www.tcu.gov.br/acordaos; e
0. arquivar os presentes autos, nos termos do art. 250, I, c/c art. 169, II, do Regimento Interno deste Tribunal.

	É o relatório.

não há.

Não atuou.

REPRESENTAÇÃO ACERCA DE SUPOSTAS IRREGULARIDADES NO PREGÃO ELETRÔNICO 49/2020. INDEFERIMENTO DO PEDIDO DE MEDIDA CAUTELAR PARA SUSPENSÃO DO CERTAME. NÃO CONSTATAÇÃO DE ILEGALIDADES NEM DE FALHAS QUE CONFIGURASSEM PREJUÍZO AOS LICITANTES OU À COMPETITIVIDADE DO CERTAME. IMPROCEDÊNCIA.

REPRESENTAÇÃO (REPR)

Secretaria de Controle Externo de Aquisições Logísticas - Selog.

Aprecia-se representação, com pedido de cautelar, formulada pela empresa Zetrasoft Ltda. em face de supostas irregularidades praticadas pelo Tribunal de Contas da União (TCU) na condução do Pregão Eletrônico 49/2020, visando ao fornecimento de solução web para gerenciamento, controle e automatização das operações de consignação no âmbito da folha de pagamentos do TCU, assim como da margem consignável dos servidores, pensionistas, ocupantes de cargo em comissão e autoridades, acessível a partir de qualquer ponto com acesso à internet e disponibilidade de 24 por 7.
2. 	Em síntese, alegou a representante que teriam sido cometidas diversas ilegalidades pela Comissão Avaliadora, que teria descumprido regras editalícias na intenção de privilegiar a empresa Neoconsig, conforme peça 22,  p. 1-3, e detalhado no Relatório que acompanha o presente voto, item B - alegações do representante.
3.	Em vista do alegado, a representante requereu o conhecimento da presente representação; o deferimento de liminar para a suspensão do Pregão Eletrônico 49/2020; a citação da Diretoria de Pagamento e demais servidores da Comissão de Avaliação; e a desclassificação da empresa Neoconsig, com a convocação da Zetrasoft (próxima licitante) para a demonstração dos serviços.
4.	A unidade técnica, em detalhada análise do feito, concluiu que houve, principalmente, divergência de interpretações na literalidade do que estava escrito no edital do PE 49/2020, mas que tal fato não prejudicou a confiabilidade dos testes, motivo pelo qual propôs o conhecimento da representação, satisfeitos os requisitos de admissibilidade, para, no mérito, considerar improcedente a representação e indeferir o pedido de medida cautelar proposto pela representante, uma vez ausente o pressuposto da plausibilidade jurídica, essencial para sua concessão.
5. 	Em sede de admissibilidade, entendo que a representação merece ser conhecida porquanto atendidos os requisitos aplicáveis à espécie. No mérito, manifesto concordância com o entendimento e a proposta apresentados pela unidade técnica, cujos fundamentos incorporo a estas razões de decidir, no sentido de considerar improcedente a representação e indeferir o pedido de medida cautelar.
6.	Com efeito, reforço entendimento da Selog no sentido de que, a despeito de estar correta a afirmação da representante de que a Administração está vinculada ao instrumento convocatório, também é verdadeiro que o TCU aplica, em inúmeros acórdãos, o princípio do formalismo moderado para beneficiar o interesse público, como foi decidido nos Acórdão 719/2018-TCU-Plenário - Ministro Relator Bruno Dantas e 2.239/2018-TCU-Plenário - Ministra Relatora Ana Arraes. Ademais, as alegações de favorecimento da Comissão Julgadora à empresa Neoconsig não foram acompanhados das devidas provas.  
7. 	Destarte, considerando a extensa análise promovida pela Selog (peça 22,  p. 3-12) , na qual não se vislumbrou qualquer infringência aos princípios e normativos legais no Pregão Eletrônico 49/2020 que pudesse configurar as alegadas ilegalidades do certame, considero a presente representação improcedente.
	Pelo exposto, VOTO por que seja adotada a deliberação que ora submeto a este Colegiado.
 
TCU, Sala das Sessões Ministro Luciano Brandão Alves de Souza, em 11 de novembro de 2020.
Ministro JOÃO AUGUSTO RIBEIRO NARDES
Relator